---
title: "R Notebook"
output: html_notebook
---

#Loading files
```{r}
if (!requireNamespace("nortest", quietly = TRUE)) {
  install.packages("nortest")
}

# Load the nortest package
library(nortest)
```
This is a project for SAP
```{r}
if (!requireNamespace("lawstat", quietly = TRUE)) {
  install.packages("lawstat")
}

# Load the lawstat package
library(lawstat)
```

```{r}


library(readr)
library(dplyr)

# Pronađi i zamijeni izuzetke
zamijeni_izuzetke <- function(stupac) {
  if (is.numeric(stupac)) {
    # Kvartili i IQR
    Q1 <- quantile(stupac, 0.25, na.rm = TRUE)
    Q3 <- quantile(stupac, 0.75, na.rm = TRUE)
    IQR <- Q3 - Q1

    # Granice
    donja_granica <- Q1 - 1.5 * IQR
    gornja_granica <- Q3 + 1.5 * IQR

  
    zamjenska_varijabla <- NA

    # Petlja kroz svaki redak stupca
    for (i in 1:length(stupac)) {
      if (!is.null(stupac[i]) & !is.na(stupac[i])){
        if(stupac[i] < donja_granica || stupac[i] > gornja_granica) {
          # Jednom računaj zamjensku varijablu za stupac
          if (is.na(zamjenska_varijabla)) {
            # Provijeri distribuciju podataka u stupcu
            neizuzetci <- stupac[stupac >= donja_granica & stupac <= gornja_granica]
            if (length(neizuzetci) > 3 && shapiro.test(neizuzetci)$p.value > 0.05) {
              zamjenska_varijabla <- mean(neizuzetci, na.rm = TRUE)
            } else {
              zamjenska_varijabla <- median(neizuzetci, na.rm = TRUE)
            }
          }
          # Zamijeni vrijednost
          stupac[i] <- zamjenska_varijabla
        }
      }
    }
  }
  return(stupac)
}

# Zamjena nedostajećih vrijednosti 
zamijeni_nedostajuće_vrijednosti <- function(stupac) {
  if (is.numeric(stupac)) {
    if (shapiro.test(stupac)$p.value > 0.05 && sum(!is.na(stupac)) > 3) {
      # Normalna distribucija prema shapiro testu, zamijeni nedostajuće podatke sa srednjom vrijednosću
      stupac[is.null(stupac)] <- mean(stupac, na.rm = TRUE)
      stupac[is.na(stupac)] <- mean(stupac, na.rm = TRUE)
    } else {
      # Distribucija nije normalna, zamijeni nedostajuće podatke sa prosjekom
      stupac[is.null(stupac)] <- median(stupac, na.rm = TRUE)
      stupac[is.na(stupac)] <- median(stupac, na.rm = TRUE)
    }
  }
  return(stupac)
}

# Učitavanje i preprocesiranje CSV-a
učitaj_csv <- function(file_path) {
  data <- read_csv(file_path)
  data <- type_convert(data) # Definira tip podataka u svakom stupcu
  
  data <- data %>%
    mutate(across(where(is.numeric), ~zamijeni_izuzetke(.))) %>% # Zamijeni nedostajuće vrijednosti s srednjom vrijednosti / prosjekom. Mijenja (mutate) svaki stupac (across) koji ima (where) numerički podatak i na svakom od njih ('.') izvrši funckiju replace_outliers
    
    mutate(across(where(is.numeric), ~zamijeni_nedostajuće_vrijednosti(.))) # Zamijeni nedostajuće vrijednosti
  
  return(data)
}
```

```{r}
# Učitaj podatke za 2022.
file_path1 <- "C:/Users/Hana/Desktop/SAP_projekt/WHR_2022.csv"
data_22 <- učitaj_csv(file_path1)

# Učitaj podatke za 2023.
file_path2 <- "C:/Users/Hana/Desktop/SAP_projekt/WHR_2023.csv"
data_23 <- učitaj_csv(file_path2)

# Prikaz podataka
print(data_22)
print(data_23)
```
#2.Možemo li temeljem drugih dostupnih varijabli predvidjeti konzumaciju alkohola po zemljama?

##Jednostavna linearna regresija

###Utjecaj nezavisne varijable na zavisnu 

Ispituju se određene mjere i promatra se njihov “utjecaj” na konzumaciju alkohola po zemljama.
Odabrane su sljedeće mjere:koeficijent sreće, gdp po glavi stanovnika, socijalna skrb, očekivanje zdravog života, darežljivost, percepcija korupcije, indeks stope kriminala i Gini koeficijent od Svjeske banke.
Utjecaj pojedine nezavisne varijable na zavisnu varijablu (konzumacija alkohola) prikazan je pomoću scatterplot-a.

```{r}
par(mfrow=c(1,2),mai=c(1,1,1,1)) 
plot(data_23$"Ladder score",data_23$"Alcohol consumption Both Sexes (L/year)", xlab="Ladder score",ylab="Alcohol consumption", cex.main=2,cex.lab=2,cex.axis=2)#ladder/alcohol
plot(data_23$"GDP per capita",data_23$"Alcohol consumption Both Sexes (L/year)", xlab="GDP per capita",ylab="Alcohol consumption", 
cex.main=2,cex.lab=2,cex.axis=2)#gdp/alcohol
plot(data_23$"Social support",data_23$"Alcohol consumption Both Sexes (L/year)", xlab="Social support",ylab="Alcohol consumption", 
cex.main=2,cex.lab=2,cex.axis=2)#socsup/alcohol
plot(data_23$"Healthy life expectancy",data_23$"Alcohol consumption Both Sexes (L/year)", xlab="Healthy life expectancy",ylab="Alcohol consumption", cex.main=2,cex.lab=2,cex.axis=2)#health/alcohol
plot(data_23$"Generosity",data_23$"Alcohol consumption Both Sexes (L/year)", xlab="Generosity",ylab="Alcohol consumption", cex.main=2,cex.lab=2,cex.axis=2)#Generosity/alcohol
plot(data_23$"Perceptions of corruption",data_23$"Alcohol consumption Both Sexes (L/year)", xlab="Perceptions of corruption",ylab="Alcohol consumption", cex.main=2,cex.lab=2,cex.axis=2)#Perceptions of corruption/alcohol
plot(data_23$"Crime rate Crime Index",data_23$"Alcohol consumption Both Sexes (L/year)", xlab="Crime rate Crime Index",ylab="Alcohol consumption", cex.main=2,cex.lab=2,cex.axis=2)#Crime rate Crime Index/alcohol
plot(data_23$"Gini Coefficient - World Bank",data_23$"Alcohol consumption Both Sexes (L/year)", xlab="Gini Coefficient - World Bank",ylab="Alcohol consumption", cex.main=2,cex.lab=2,cex.axis=2)#Generosity/alcohol

```
Rezultati upućuju na to da bi koeficijent sreće, gdp po glavi stanovnika, socijalna skrb, očekivanje zdravog života i percepcija korupcije mogli imati utjecaj na konzumaciju alkohola u državi, dok darežljivost, indeks stope kriminala i Gini koeficijent od Svjeske banke nemaju utjecaja na konzumaciju alkohola po državi.
\pagebreak
###Korelacijski koeficijent i veza s linearnim modelom

Korelacijski koeficijent opisuje smjer i prirodu veze dviju varijabli.
Izvršit ćemo korelacijski test nad varijablama za koje se čini da imaju utjecaj na konzumaciju alkohola po državi.
```{r}
cor.test(data_23$"Ladder score",data_23$"Alcohol consumption Both Sexes (L/year)")
cor.test(data_23$"GDP per capita",data_23$"Alcohol consumption Both Sexes (L/year)")
cor.test(data_23$"Social support",data_23$"Alcohol consumption Both Sexes (L/year)")
cor.test(data_23$"Healthy life expectancy",data_23$"Alcohol consumption Both Sexes (L/year)")
cor.test(data_23$"Perceptions of corruption",data_23$"Alcohol consumption Both Sexes (L/year)")
```
Najveću korelaciju sa konzumacijom alkohola po državi pokazuje socijalna skrb. P-vrijednosti svih varijabli osim percepcije korupcije ukazuju na to da postoji veza između njih i konzumacije alkohola po državama.
\pagebreak
###Primjena modela linearne regresije

U nastavku je isproban model jednostavne linearne regresije - procjenjen je odnos jedne nezavisne varijable (regresora) i jedne zavisne varijable.

Svi modeli prikazani su grafički zajedno sa nezavisnom varijablom kojom predviđaju konzumaciju alkohola po državi.

```{r}
fit.ladder <- lm(`Alcohol consumption Both Sexes (L/year)` ~ `Ladder score`, data = data_23)

# Graphical representation of the data
plot(data_23$`Ladder score`, data_23$`Alcohol consumption Both Sexes (L/year)`,
     xlab = "Ladder score", ylab = "Alcohol consumption (L/year)", cex.main = 1, cex.lab = 1, cex.axis = 1)

# Overlaying the fitted values from the linear regression model in red
lines(data_23$`Ladder score`, fit.ladder$fitted.values, col = 'red')

```
```{r}
fit.gdp <- lm(`Alcohol consumption Both Sexes (L/year)` ~ `GDP per capita`, data = data_23)

# Graphical representation of the data
plot(data_23$`GDP per capita`, data_23$`Alcohol consumption Both Sexes (L/year)`,
     xlab = "GDP per capita", ylab = "Alcohol consumption (L/year)", cex.main = 1, cex.lab = 1, cex.axis = 1)

# Overlaying the fitted values from the linear regression model in red
lines(data_23$`GDP per capita`, fit.gdp$fitted.values, col = 'red')

```
```{r}
fit.ss <- lm(`Alcohol consumption Both Sexes (L/year)` ~ `Social support`, data = data_23)

# Graphical representation of the data
plot(data_23$`Social support`, data_23$`Alcohol consumption Both Sexes (L/year)`,
     xlab = "Social support", ylab = "Alcohol consumption (L/year)", cex.main = 1, cex.lab = 1, cex.axis = 1)

# Overlaying the fitted values from the linear regression model in red
lines(data_23$`Social support`, fit.ss$fitted.values, col = 'red')

```
```{r}
fit.hle <- lm(`Alcohol consumption Both Sexes (L/year)` ~ `Healthy life expectancy`, data = data_23)

# Graphical representation of the data
plot(data_23$`Healthy life expectancy`, data_23$`Alcohol consumption Both Sexes (L/year)`,
     xlab = "Healthy life expectancy", ylab = "Alcohol consumption (L/year)", cex.main = 1, cex.lab = 1, cex.axis = 1)

# Overlaying the fitted values from the linear regression model in red
lines(data_23$`Healthy life expectancy`, fit.hle$fitted.values, col = 'red')

```
\pagebreak

Da bi smo zadržali modele, potrebno ih je dalje analizirati i
usporediti. Prvo moramo provjeriti da li su narušene pretpostavke modela
jednostavne linearne regresije. Potrebno je provjeriti normalnost
reziduala i homogenost varijance. Ukoliko je nešto od toga narušeno,
model se odbacuje. Normalnost reziduala ćemo provjeriti pomoću
kvantil-kvantil plota grafički, a statistički pomoću
Kolmogorov-Smirnovljevog testa ili Lilifeforceovom inačicom. Razina
signifikantnosti za svaki test će biti 5%. Ova funkcija koristi se za
provjeru normalnosti reziduala i homogenosti varijance u modelima
linearne regresije.
U tu svrhu uvodimo sljedeću funkciju
```{r function}

normality_homogenity <- function(selected.model){
  
  par(mfrow=c(3,2), mai=c(1,1,1,1))
  
  #1 prikaz reziduala po indeksu danom u podacima
  p1 = plot(selected.model$residuals,
       main="Residuals plot (1.)", xlab = "Index", ylab = "Residuals",
       cex.main = 3, cex.lab = 3, cex.axis = 2)
  
  #2 prikaz reziduala u ovisnosti o procjenama modela
  p2 = plot(selected.model$fitted.values,selected.model$residuals,
       main="Standardized residuals plot (2.)", xlab = "Fitted values", ylab = "Residuals", 
       cex.main = 3, cex.lab = 3, cex.axis = 2) 
  
  #3 histogram reziduala
  hist((selected.model$residuals), 
       xlab = "Residuals", main = "Histogram of residuals (3.)", 
       cex.main = 3, cex.lab = 3, cex.axis = 2)
  
  #4 histogram standardiziranih reziduala
  hist(rstandard(selected.model),
       xlab = "Standardized residuals", main = "Histogram of standardized residuals (4.)", 
       cex.main = 3, cex.lab = 3, cex.axis = 2)
  
  #5 q-q plot standardiziranih reziduala s linijom normalne distribucije
  qqnorm(rstandard(selected.model),
         main="Standardized residuals q-q plot (5.)", cex.main = 3, cex.lab = 3, cex.axis = 2)
  qqline(rstandard(selected.model))

  #6 Kolmogorov-Smirnovljev test - usporedba standardiziranih reziduala s normalnom razdiobom
  print(ks.test(rstandard(selected.model),'pnorm'))
  
  #7 Lillieforce inaciča KS-testa
  print(lillie.test(rstandard(selected.model)))

}
```
\pagebreak
###Koeficijent sreće
```{r, warning=FALSE, fig.height=20,fig.width=20}


normality_homogenity(fit.ladder)
```
1.Reziduali se čine jednoliko raspršeno. 2. Reziduali se čine jednoliko raspršeni.3. Čini se da su reziduali raspodijeljeni simetričnom normalnom distribucijom. 4. Čini se da su reziduali podijeljeni dvostranom normalnom distribucijom. 5. Oblik qq-plota ukazuje na dvostranu normalnu distribuciju s debelim repovima. KM TEST i LILLIE TEST ukazuju da distribucija reziduala odgovara normalnoj distribuciji(p-value = 0.9281, p-value = 0.6737)
\pagrebreak
### Bruto društveni proizvod
```{r, warning=FALSE, fig.height=20,fig.width=20}
normality_homogenity(fit.gdp)
```
1.Reziduali se čine jednoliko raspršeno. 2. Reziduali se čine jednoliko raspršeni.3. Čini se da su reziduali raspodijeljeni simetričnom normalnom distribucijom. 4. Čini se da su reziduali podijeljeni normalnom distribucijom. 5. Oblik qq-plota ukazuje na normalnu distribuciju s debelim repovima. KM TEST i LILLIE TEST ukazuju da distribucija reziduala odgovara normalnoj distribuciji(p-value = 0.9722, p-value = 0.7868)
\pagebreak
###Socijalna skrb
```{r, warning=FALSE, fig.height=20,fig.width=20}
normality_homogenity(fit.ss)
```
1.Reziduali se čine jednoliko raspršeno. 2. Reziduali se ne čine jednoliko raspršeni.3. Čini se da su reziduali raspodijeljeni simetričnom normalnom distribucijom. 4. Čini se da su reziduali podijeljeni normalnom distribucijom. 5. Oblik qq-plota ukazuje na normalnu distribuciju s debelim repovima. KM TEST i LILLIE TEST ukazuju da distribucija reziduala odgovara normalnoj distribuciji(p-value = 0.9147, p-value = 0.6377)
\pagebreak
###Očekivanje zdravog života
```{r, warning=FALSE, fig.height=20,fig.width=20}
normality_homogenity(fit.hle)
```
1.Reziduali se čine jednoliko raspršeno. 2. Reziduali se ne čine jednoliko raspršeni.3. Čini se da su reziduali raspodijeljeni simetričnom normalnom distribucijom. 4. Čini se da su reziduali podijeljeni dvostranom normalnom distribucijom. 5. Oblik qq-plota ne ukazuje na normalnu distribuciju s debelim repovima. KM TEST i LILLIE TEST ukazuju da distribucija reziduala odgovara normalnoj distribuciji(p-value = 0.9575, p-value = 0.7798)
###Zaključak
Svi modeli zadovoljavaju uvjete jednostavne linearne regresije, pa možemo reći da se svaki može uzeti kao model linearne regresije.

