---
title: "R Notebook"
output: html_notebook
---

#Loading files

This is a project for SAP

```{r}
library(readr)
library(dplyr)

# Pronađi i zamijeni izuzetke
zamijeni_izuzetke <- function(stupac) {
  if (is.numeric(stupac)) {
    # Kvartili i IQR
    Q1 <- quantile(stupac, 0.25, na.rm = TRUE)
    Q3 <- quantile(stupac, 0.75, na.rm = TRUE)
    IQR <- Q3 - Q1

    # Granice
    donja_granica <- Q1 - 1.5 * IQR
    gornja_granica <- Q3 + 1.5 * IQR

  
    zamjenska_varijabla <- NA

    # Petlja kroz svaki redak stupca
    for (i in 1:length(stupac)) {
      if (!is.null(stupac[i]) & !is.na(stupac[i])){
        if(stupac[i] < donja_granica || stupac[i] > gornja_granica) {
          # Jednom računaj zamjensku varijablu za stupac
          if (is.na(zamjenska_varijabla)) {
            # Provijeri distribuciju podataka u stupcu
            neizuzetci <- stupac[stupac >= donja_granica & stupac <= gornja_granica]
            if (length(neizuzetci) > 3 && shapiro.test(neizuzetci)$p.value > 0.05) {
              zamjenska_varijabla <- mean(neizuzetci, na.rm = TRUE)
            } else {
              zamjenska_varijabla <- median(neizuzetci, na.rm = TRUE)
            }
          }
          # Zamijeni vrijednost
          stupac[i] <- zamjenska_varijabla
        }
      }
    }
  }
  return(stupac)
}

# Zamjena nedostajećih vrijednosti 
zamijeni_nedostajuće_vrijednosti <- function(stupac) {
  if (is.numeric(stupac)) {
    if (shapiro.test(stupac)$p.value > 0.05 && sum(!is.na(stupac)) > 3) {
      # Normalna distribucija prema shapiro testu, zamijeni nedostajuće podatke sa srednjom vrijednosću
      stupac[is.null(stupac)] <- mean(stupac, na.rm = TRUE)
      stupac[is.na(stupac)] <- mean(stupac, na.rm = TRUE)
    } else {
      # Distribucija nije normalna, zamijeni nedostajuće podatke sa prosjekom
      stupac[is.null(stupac)] <- median(stupac, na.rm = TRUE)
      stupac[is.na(stupac)] <- median(stupac, na.rm = TRUE)
    }
  }
  return(stupac)
}

# Učitavanje i preprocesiranje CSV-a
učitaj_csv <- function(file_path) {
  data <- read_csv(file_path)
  data <- type_convert(data) # Definira tip podataka u svakom stupcu
  
  data <- data %>%
    mutate(across(where(is.numeric), ~zamijeni_izuzetke(.))) %>% # Zamijeni nedostajuće vrijednosti s srednjom vrijednosti / prosjekom. Mijenja (mutate) svaki stupac (across) koji ima (where) numerički podatak i na svakom od njih ('.') izvrši funckiju replace_outliers
    
    mutate(across(where(is.numeric), ~zamijeni_nedostajuće_vrijednosti(.))) # Zamijeni nedostajuće vrijednosti
  
  return(data)
}
```


```{r}
# Učitaj podatke za 2022.
file_path1 <- "C:/Users/Hana/Documents/FER/Diplomski/1. semestar/Statistička analiza podataka/Projekt/WHR_2022.csv"
data_22 <- učitaj_csv(file_path1)

# Učitaj podatke za 2023.
file_path2 <- "C:/Users/Hana/Documents/FER/Diplomski/1. semestar/Statistička analiza podataka/Projekt/WHR_2023.csv"
data_23 <- učitaj_csv(file_path2)

# Prikaz podataka
print(data_22)
print(data_23)
```
# Je li razina sreće u publikaciji za 2023. veća ili manja u usporedbi s istraživanjem provedenim godinu ranije?


Planiramo provesti t-test za nezavisne uzorke kako bismo usporedili razinu sreće u publikaciji za 2023. s istraživanjem provedenim godinu ranije. Prije provođenja testa, moramo ispuniti određene pretpostavke, uključujući normalnost podataka i homogenost varijanci. Želimo osigurati da oba uzorka imaju približno normalnu distribuciju i slične varijance kako bismo osigurali valjanost rezultata.

Prvi potrebni korak je obrada i usklađivanje podataka o zemljama iz dva različita vremenska razdoblja 2022. i 2023. godine, istraživanje promjena u nazivima zemalja te identifikacija zemalja koje su prisutne ili odsutne u samo jednom od skupova podataka.

```{r}
# Uklonanje '*' s kraja naziva zemalja u data_2022
data_22$'Modified Country' <- gsub("\\*$", "", data_22$Country)

# Zamjena "Turkey" s "Turkiye"
data_22_cleaned <- data_22 %>%
  mutate(`Modified Country` = ifelse(`Modified Country` == "Turkey", "Turkiye", `Modified Country`))

# Zamjena "Palestinian Territories" s "State of Palestine"
data_22_cleaned <- data_22_cleaned %>%
  mutate(`Modified Country` = ifelse(`Modified Country` == "Palestinian Territories", "State of Palestine", `Modified Country`))

# Pronalaženje zemalja koje su samo u jednom skupu podataka
unique_countries_22 <- unique(data_22_cleaned$`Modified Country`)
unique_countries_23 <- unique(data_23$`Country name`)

countries_only_in_22 <- setdiff(unique_countries_22, unique_countries_23)
countries_only_in_23 <- setdiff(unique_countries_23, unique_countries_22)

# Uklananje zemalja koje su samo u jednom skupu podataka
data_22_filtered <- data_22_cleaned[data_22_cleaned$`Modified Country` %in% intersect(unique_countries_22, unique_countries_23), ]
data_23_filtered <- data_23[data_23$`Country name` %in% intersect(unique_countries_22, unique_countries_23), ]

# Ispis zemlji koje su samo u jednom skupu podataka
cat("Zemlje samo u 2022. godini:", toString(countries_only_in_22), "\n")
cat("Zemlje samo u 2023. godini:", toString(countries_only_in_23), "\n")

```
Izdvajanje relevantnih podataka o sreći iz različitih godina, što olakšava daljnju analizu podataka između te dvije različite godine.

```{r}
happiness_2022 <- data_22_filtered$'Happiness score'
happiness_2023 <- data_23_filtered$'Ladder score'
```

Daljnji korak je crtanje podataka. Crtanjem grafova ne možemo jednoznačno potvrditi pretpostavke nužne za provođenje našeg testa, no vizualna analiza može nam pomoći u donošenju zaključka o istima.

```{r}
# Crtanje Boxplot za varijable happiness_2022 i happiness_2023
boxplot(happiness_2022, happiness_2023, names = c("2022", "2023"), main = "Boxplot of Happiness Score")
```
```{r}
# Crtanje histograma za varijable happiness_2022 i happiness_2023
par(mfrow = c(1, 2))
hist(happiness_2022, main = "Histogram of Happiness 2022", col = "lightblue")
hist(happiness_2023, main = "Histogram of Happiness 2023", col = "lightgreen")
```

```{r}
# Cratanje Q-Q za varijable happiness_2022 i happiness_2023
par(mfrow = c(1, 2))
qqnorm(happiness_2022, main = "Q-Q Plot of Happiness 2022")
qqline(happiness_2022, col = 2)
qqnorm(happiness_2023, main = "Q-Q Plot of Happiness 2023")
qqline(happiness_2023, col = 2)
```
Kako bismo potvrdili normalnost podataka, izvršit ćemo Lilliefors test, koji predstavlja varijaciju Kolmogorov-Smirnov testa za ispitivanje normalnosti distribucije.

```{r}
# Testiranje normalnosti za sreću u 2022. i 2023. godini koristeći Lilliefors test
install.packages("nortest")
library(nortest)
lillie.test(happiness_2022)
lillie.test(happiness_2023)
```
S obzirom na alfa od 5%, možemo zaključiti da nema dovoljno statističkih dokaza za odbacivanje hipoteze da podaci dolaze iz normalne distribucije za obje godine. Pretpostavljamo normalnost podataka te nastavljamo dalje s ispitivanjem.

Preostaje nam još provjeriti homogenost varijanci koristeći Bartlettov test, koji ispituje hipotezu H0 da su sve varijance u populacijama jednake.

```{r}
# Test homogenosti varijanci 2022. i 2023. godini koristeći Bartlett test
bartlett.test(list(happiness_2022, happiness_2023))
```
 S obzirom na visoku p-vrijednost, nemamo dovoljno statističkih dokaza za odbacivanje nul hipoteze. Dakle, možemo pretpostaviti homogenost varijanci između tih skupova podataka, što znači da se varijance podataka u obje godine smatraju sličnima na razini značajnosti od 5%.
 


```{r}
# Dvostrani t test
t_test_result <- t.test(happiness_2022, happiness_2023, paired = TRUE)

# Print the result
print(t_test_result)
```
**Zaključak:** : Pareni t-test pokazuje statistički značajnu razliku u razini sreće između 2022. i 2023. godine. Budući da je p-vrijednost znatno manja od alfa razine od 5%, odbacujemo nul hipotezu o jednakosti srednjih vrijednosti.

Stoga, na temelju ovog testa, možemo zaključiti da postoji statistički značajna razlika u razini sreće između 2022. i 2023. godine, pri čemu je srednja vrijednost sreće u 2023. godini prosječno viša za 0.0443939.